臺灣臺中地方法院刑事判決　　　　　　　　　　　　　九十三年度訴字第四七七號
　　公　訴　人　臺灣臺中地方法院檢察署檢察官
　　被　　　告　乙○○
　　選任辯護人　宋永祥
　　　　　　　　陳芝荃
右列被告因加重強盜案件，經檢察官提起公訴（九十二年度偵字第三九一一號），本
院判決如左：
    主  文
乙○○共同以脅迫阻止他人離去之非法方法，剝奪人之行動自由，處有期徒刑陸月，
如易科罰金，以佰元折算壹日。
    事  實
一、乙○○前未曾受有期徒刑以上刑之宣告，素行尚佳，其於民國九十一間在臺中市
    港尾果菜市場擔任搬運工時，即不時利用閒暇之餘，與綽號「眼鏡」之丁○○、
    丙○○、戊○○及林枝楠等人在該果菜市場內賭博財物（所涉賭博犯行，應已逾
    追訴權時效，另由檢察官為適法之處置）。九十一年九月二十八日下午，乙○○
    又趁隙與丁○○等人賭博，因連日來輸多贏少，且見丁○○不時有所斬獲，遂懷
    疑丁○○詐賭，其不甘受損，旋以電話聯絡己○○（另經檢察官提起公訴，經臺
    灣高等法院臺中分院以九十二年度上重訴字第五七號判決後，由最高法院於九十
    三年七月八日以九十三年度台上字第三四六０號撤銷原判決，發回更審中）出面
    協調解決。至當日十六時許，因賭局結束，丁○○欲先行離去，乙○○乃將之攔
    阻，並質問丁○○是否有詐賭之舉。丙○○因見丁○○身材瘦弱，唯恐丁○○遭
    乙○○強脅，乃趨前勸喻，並護衛丁○○使其得以脫身離去，乙○○遂進而懷疑
    丙○○亦與丁○○有共謀詐賭之情事。另己○○接獲乙○○之電話後，隨即邀集
    陳建源（另經檢察官提起公訴，由本院於九十二年八月十二日以九十二年度訴字
    第五二五號判決確定）及真實姓名、年籍均不詳，綽號「阿壹」、「阿達」之成
    年男子等人，共同前至臺中市港尾果菜市場內，乙○○乃將前情告由己○○知悉
    ，己○○即要求丙○○需帶同渠等至丁○○住處找出丁○○，丙○○應允後，即
    坐上己○○之所駕駛之自用小客車，乙○○見狀亦獨自駕駛自己之自用小客車尾
    隨其後。其間，丙○○試圖聯絡丁○○出面，為丁○○所拒，己○○乃轉而欲命
    丙○○賠償乙○○因遭詐賭所受之損失，遂與陳建源、前開綽號「阿壹」、「阿
    達」之成年男子，共同基於剝奪人之行動自由之犯意聯絡，將所駕駛之自用小客
    車開往臺中市○○路○段某花園內，先由己○○逼問丙○○是否有詐賭情事，旋
    乙○○尾隨到場，亦與己○○等人有妨害自由之犯意聯絡，而與丙○○對質，己○○則隨手於現場花盆旁拾起鐮刀一支（未扣案）持以助勢，脅迫丙○○簽發本
    票以賠償乙○○賭博之損失，並恫嚇：「反正你要寫，不寫不給你回去」，而以
    加害生命、身體之事，致使丙○○心生畏懼，而生危害於安全，並隨即先行交付
    身上所攜帶之現金新台幣（下同）三萬元，再簽立自白書一紙、面額均為六萬元
    之本票十張及其所有車牌號碼ＹＪＬ－八七九號機車之讓渡書一份（本票及讓渡
    書均未扣案）等無義務之事。嗣乙○○見損失已獲補償，乃駕駛其自用小客車載
    送丙○○返家。
二、案經臺灣臺中地方法院檢察署檢察官自動檢舉偵查起訴。
    理  由
一、按被告以外之人於審判外之陳述，雖不符前四條之規定，而經當事人於審判程序
    同意作為證據，法院審酌該言詞陳述或書面陳述作成時之情況，認為適當者，亦
    得為證據。當事人、代理人或辯護人於法院調查證據時，知有第一百五十九條第
    一項不得為證據之情形，而未於言詞辯論終結前聲明異議者，視為有前項之同意
    ；刑事訴訟法第一百五十九條之五定有明文。查本件被告乙○○之選任辯護人於
    本院準備程序時，對證人即被害人丙○○與證人即共犯己○○於警詢及偵查中所
    為陳述之證據能力均表示沒有意見，且本院審酌該等筆錄作成時之情況，亦認為
    適當，依前開刑事訴訟法第一百五十九條之五之規定，為傳聞法則之例外，有證
    據能力，本院自得引為判決參考之依據，先予敘明。
二、訊據被告乙○○固坦陳確有於右揭時地與丁○○、丙○○賭博，之後因懷疑丁○○等人詐賭，乃聯絡己○○出面處理。己○○等人到達果菜市場後，即帶同丙○○離開，伊駕車跟隨至臺中市○○路某花園後，有與被害人丙○○對質賭博糾紛
    之事宜等情，惟矢口否認有何妨害自由之犯行，辯稱：伊當日原本不知己○○等
    人欲將丙○○帶往何處，伊駕車尾隨己○○之座車至臺中市○○路三段花園時，
    雖亦有質問丙○○詐賭情事，但伊並未逼迫丙○○交付現金或簽立本票，之後伊
    也沒有取得丙○○所交付之現金、本票及機車讓渡書，自無妨害自由犯行可言云
    云；惟查：
（一）右揭犯罪事實，業據證人即被害人丙○○於警詢、偵查及本院審理時到庭證稱
      ：伊於九十一年九月二十八日下午，在臺中市○○區○○路某園圃內遭到妨害
      自由與恐嚇。當日伊與友人原在臺中市港尾果菜市場賭博，之後乙○○因輸了
      不少錢，便誣指伊與丁○○詐賭。伊出面替友人丁○○處理糾紛，引起乙○○
      心生不滿，乙○○即夥同己○○、陳建源及另二名陌生男子將伊帶到太原路後
      ，己○○即隨手於現場花盆旁拾起鐮刀一把，脅迫伊必須賠償乙○○賭博之損
      失，並恐嚇：「反正你要寫本票，不寫不給你回去」，伊因而心生畏懼，乃交
      出身上之現金三萬元，並簽下自白書、面額均為六萬元之本票十張及機車讓渡
      書等語明確（見偵查卷第七頁至第九頁反面、第一八頁至第一九頁、第二一頁
      ，本院卷第六六頁至第六八頁）。另證人即共犯己○○亦於警詢、偵查及本院
      訊問時均坦陳：當日確因乙○○之電話邀集到場，隨後經乙○○告知有詐賭情
      事，乃駕車帶同丙○○欲尋丁○○出面處理。因丙○○無法聯繫丁○○出面，
      伊才帶丙○○至臺中市○○路三段之某花園內，命丙○○先書立自白書，再交
      付現金三萬元，並簽發面額均為六萬元之本票十張及丙○○所有車牌號碼ＹＪ
      Ｌ─八七九號機車讓渡書以作為乙○○遭詐賭損失之補償等語（見偵查卷第五
      頁反面、第一五頁、第二五頁，本院卷第七三頁至第七七頁），核與證人丙○○所指訴遭限制行動自由及被迫交付現金及簽發本票、讓渡書之情節大致相符
      ，堪認證人丙○○所陳應非虛詞。
（二）被告乙○○固以：伊係因不甘賭博受騙，才電請己○○前來處理解決。伊並不
      知己○○會帶同丙○○離開，並強迫丙○○交付現金及簽發本票、讓渡書。事
      情發展到後來，已非伊所能預料及控制，自不能謂伊與己○○等人有何共同妨
      害自由犯行等語置辯。惟按共同正犯之犯意聯絡，並不限於事前有所協議或謀
      議，其於行為當時，基於相互之認識，以共同犯罪之意思參與者，亦無礙於共
      同正犯之成立。且共同犯意表示之方法，亦不以明示通謀之必要，即相互間有
      默示之合致，亦無不可（最高法院九十二年度台上字第三八三三號判決參照）
      。本件共犯己○○等人既係因被告之邀集，始出面欲行解決詐賭紛爭，且被告
      尾隨己○○之座車至臺中市○○路三段之某園圃內，已親視證人丙○○被迫交
      付現金及簽立本票、讓渡書之情，此為被告所未加否認（見本院卷第一三０頁
      ），被告既在場目擊而無明確表示反對勸阻之意，足認被告對共犯己○○等人
      之妨害自由及強制、恐嚇行為有互相之認識，亦不違反其本意，縱其未實際為
      脅迫或恫嚇之舉，仍應在共同妨害自由犯意之範圍內，尚不得以其對共犯己○○等人之行為無法支配掌握及事後未取得證人丙○○所交付之現金及本票、讓
      渡書，即脫免其應就共犯己○○等人之行為負共犯之責。是被告所為前揭辯詞
      ，並無可採。此外，本件復有證人丙○○所書立之自白書影本一份在卷可稽（
      見偵查卷第六九頁至第七０頁），被告確有為本件妨害自由之犯行無訛。
（三）綜此，被告乙○○此部分所辯，無非事後飾卸之詞，不可採信。本件事證至臻
      明確，被告犯行洵堪認定。
三、按刑法第三百零二條之妨害自由罪，係妨害他人自由之概括的規定，故行為人具
    有一定目的，以非法方法剝奪人之行動自由者，除法律別有處罰較重之規定（例
    如略誘及擄人勒贖等罪），應適用各該規定處斷外，如以使人行無義務之事，或
    妨害人行使權利為目的，而其強暴脅迫復已達於剝奪人行動自由之程度，即祇成
    立本罪，不應再依同法第三百零四條論處，誠以此項使人行無義務之事，或妨害
    人行使權利之低度行為，應為剝奪人行動自由之高度行為所吸收，不能以其目的
    係在使人行無義務之事，或妨害人行使權利，認為係觸犯刑法第三百零二條第一
    項及第三百零四條第一項之二罪名，依同法第五十五條，從一重處斷（最高法院
    二十九年上字第二三五九號判例意旨參照）；復按刑法第三百零二條之妨害自由
    罪，原包括私禁及以其他非法方法剝奪人之行動自由而言，所謂非法方法，當包
    括強暴脅迫等情事在內，自屬包含於妨害行動自由之同一意念之中，縱其所為，
    合於刑法第三百零五條恐嚇危害安全之情形，仍應視為剝奪行動自由之部分行為
    ，非低度之恐嚇危害安全罪，為高度之剝奪行動自由罪所吸收（最高法院七十四
    年臺上字第三四○四號判例意旨參照）。查本件被告乙○○及共犯己○○、陳建
    源等人共同以恐嚇脅迫之非法方法，阻止證人丙○○任意離去，且強命證人丙○○需交付隨身所攜帶之現金及簽立本票、讓渡書以解決其與被告間之詐賭糾紛，
    核被告所為係犯刑法第三百零二條第一項以其他非法方法剝奪人之行動自由罪。
    被告於對證人丙○○妨害自由之行為繼續中，另行恐嚇之行為，為妨害自由之部
    分行為，其另使證人丙○○行無義務之事之低度行為，復為妨害自由之高度行為
    所吸收，均不另論罪。被告與己○○、陳建源及真實姓名、年籍均不詳，綽號「
    阿壹」、「阿達」之成年男子間，就前開妨害自由之犯行，有犯意聯絡及行為分
    擔，應俱屬共同正犯。
四、公訴意旨雖認被告乙○○所為係犯刑法第三百三十條第一項之結夥三人而攜帶兇
    器強盜之加重竊盜罪；惟按，強盜罪以有為自己或第三人不法所有之意圖為構成
    要件之一，若奪取財物係基於他種目的，而非出於不法所有之意思者，縱其行為
    不法，要不成立強盜罪（最高法院二十一年上字第十八號判例及臺灣高等法院八
    十七年上訴字第三五六六號判決參照）。被告對於本件犯行始終否認有何不法所
    有之意圖，辯稱係因詐賭所生之債務糾紛，始電召共犯己○○等人出面協調處理
    等語。經查，證人丙○○業於警訊、偵查及本院審理時迭稱：因伊替朋友丁○○
    處理糾紛，引起綽號阿俊的陌生男子心生不滿，認伊亦有共同詐賭之情事，要伊
    找丁○○出面解決。嗣因丁○○不願出面，己○○等人乃將伊帶往臺中市○○路
    不知名之花園內，要求伊交付隨身之現金三萬元，並簽發本票及機車讓渡書等語
    （見偵查卷第八頁反面至第九頁、第一八頁，本院卷第一二六頁），而證人即被
    告所稱詐賭之人丁○○亦於本院訊問時證陳：九十一年九月二十八日下午，伊在
    臺中市港尾果菜市場與被告等人賭博後，被告因懷疑伊有詐賭情事，不讓伊離開
    ，後來丙○○見狀，怕伊遭被告毆打，就出面與被告協調，伊才得以脫身等語明
    確（見本院卷第一四八頁、第一五五頁）。另證人即事發當日有參與賭博之戊○○與林枝楠二人亦到庭陳稱：本件確因被告先質疑丁○○詐賭，始生其後之爭端
    等語（見本院卷第七０頁、第七二頁、第一二一頁、第一二三頁），核均被告前
    開所辯情節相符，足見被告此部分辯詞非屬虛妄。被告既認證人丁○○詐賭，並
    當場對之有所質疑，嗣證人丙○○因唯恐證人丁○○遭被告強脅，乃趨前勸喻，
    並護衛證人丁○○使其得以脫身離去，被告遂轉而懷疑證人丙○○亦與證人丁○○共謀詐賭，乃於共犯己○○等人到場時，告知事情始末，並進而肇生本件妨害
    自由以向證人丙○○索討賭輸之金額，命其交付現金、簽發本票及機車讓渡書以
    賠償因詐賭所失，被告主觀上應僅為索回遭詐賭所輸之金額，自無意圖為自己或
    第三人不法所有之意圖（至證人丁○○客觀上是否確有詐賭之情事，因詐賭所得
    究為若干，要非本件所應審究）。本件被告所為與公訴人所引法條之構成要件不
    符，惟本院認定之事實，與公訴人起訴之犯罪事實，其社會基本事實同一，自應
    由本院逕予變更起訴法條。
五、爰審酌被告乙○○前未曾受有期徒刑以上刑之宣告，素行尚佳，有臺灣高等法院
    被告全國前案紀錄表可查，其僅因懷疑證人丙○○、丁○○詐賭，不甘受損，即
    圖憑藉私力，邀集共犯己○○，欲仗勢令證人丙○○、丁○○屈服，並進而返還
    其賭博所失，其蔑視法治，惡性非輕，兼衡酌被告之智識、犯罪之動機、目的、
    手段、犯罪所致之具體危害，其犯後未能當庭尋求被害人丙○○之諒解，猶有責
    怪被害人為何出面阻撓，使證人丁○○得以脫身離去之意，並無悔悟之心，態度
    欠佳之犯罪後態度等一切情狀，量處如主文所示之刑，並諭知易科罰金之折算標
    準。至共犯己○○持以脅迫證人丙○○所用之鐮刀一支，既係其於現場花盆旁所
    隨意拾起，並無證據足以證明係被告或共犯己○○等人所有，與沒收要件尚有未
    符，爰不另行宣告沒收，附此敘明。
據上論斷，應依刑事訴訟法第二百九十九條第一項前段、第三百條，刑法第二十八條
、第三百零二條第一項、第四十一條第一項前段，罰金罰鍰提高標準條例第一條前段
、第二條，判決如主文。
本案經檢察官甲○○到庭執行職務。
中    華    民    國      九十三      年       九      月    三十   日
                                臺灣臺中地方法院刑事第九庭
                                    審判長法  官  曾 佩 琦
                                          法  官  陳 如 玲
                                          法  官  陳 思 成
右正本證明與原本無異。
如不服本判決，應於判決送達後十日內向本院提出上訴狀，上訴於臺灣高等法院臺中
分院( 須附繕本 )。
                                          書記官
中    華    民    國      九十三      年       十      月     一    日
附錄論罪科刑法條
刑法第三百零二條第一項
私行拘禁或以其他非法方法，剝奪人之行動自由者，處五年以下有期徒刑、拘役或三
百元以下罰金。
